臺灣高雄地方法院刑事判決　　　　　　　94年度訴字第4272號
公　訴　人　臺灣高雄地方法院檢察署檢察官
被　　　告　乙○○
上列被告因偽造文書等案件，經檢察官聲請以簡易判決處刑（94
年度核退偵字第150 號），本院高雄簡易庭認不應逕以簡易判決
處刑（94年度簡字第7128號），移由本院刑事庭改依通常程序審
理，嗣因被告就被訴事實為有罪之陳述，本院並聽取當事人之意
見後，改依簡式審判程序進行，判決如下：
    主  文
乙○○行使變造公文書，足以生損害於公眾及他人，處有期徒刑
壹年。
    事  實
一、乙○○明知向行政院勞工委員會勞工保險局（下稱勞保局）
　　申請殘廢給付者，須被保險人遭受傷害或罹患疾病經治療終
　　止後，如身體遺存障害，適合殘廢給付標準表規定之項目，
　　並經保險人自設或特約醫療機構診斷為永久殘廢者，始符合
　　申請之要件。其聽聞李佩珍罹有情感性精神病多年，即於民
　　國93年8月間與李佩珍約定以每取得新臺幣（下同）10萬元
　　給付即以1萬元為代價替李佩珍代辦殘廢給付，並陸續多次
　　帶李佩珍至醫院就診。嗣乙○○偕李佩珍於同年8月24日至
　　高雄市苓雅區○○○路2號「國軍高雄總醫院附設民眾診療
　　處」（下稱國軍高雄總醫院）就診後，由該院醫師曾冬勝在
　　李佩珍之「農民健康保險殘廢診斷書」（下稱診斷書）之上
　　項殘廢部位欄勾選「有」好轉可能及治療終止診斷殘廢日期
　　、已治療一年以上永久不能復原日期欄位加註「宜長期追蹤
　　治療」並蓋章後，交與乙○○、李佩珍持往該院櫃檯處蓋該
　　院院長章及大印。詎乙○○明知李佩珍之診斷書載明殘廢部
　　分「有」好轉可能及治療終止診斷殘廢日期、已治療一年以
    上診斷永不能復原日期欄位上均載明「宜長期追蹤治療」，
    並不符勞保局殘廢給付申請之要件後，為能順利申辦李佩珍
    之殘廢給付，竟基於意圖為自己不法之所有之犯意，與一名
　　年籍姓名均不詳之成年男子共同基於變造公文書之犯意聯絡
　　，由乙○○於翌日（即同年8 月25日）某時許持上揭診斷書
    返回國軍高雄總醫院，在該醫院側門將上開診斷書以3,000
    元代價交與該名男子負責變造，該名男子即擅自將該診斷書
    原勾選之「有」好轉可能劃「〤」，另勾選無好轉可能並將
    上揭加註有「宜長期追蹤治療」之說明畫線刪除塗改後，交
    還乙○○，而共同變造公文書，乙○○隨後將上述經變造之
    公文書交予不知情之李佩珍而行使之。李佩珍旋於93年8 月
    26 日 ，將前揭經變造之公文書連同國民身分證及相關申請
    殘廢給付文件，交由高雄縣美濃鎮農會寄交勞保局為李佩珍
    申辦殘廢給付，足生損害於勞保局對殘廢給付准駁之正確性
    、國軍高雄總醫院之公信力及該院醫師對於診斷書開立之真
    實性。嗣經勞保局於審核上開變造之診斷書時發覺有異，經
    函詢國軍高雄總醫院始知前開診斷書乃屬變造，而未得逞。
二、案經高雄縣政府警察局旗山分局報告台灣高雄地方法院檢察
    署檢察官聲請簡易判決處刑。
    理  由
壹、程序方面：
    按本件被告乙○○所犯係死刑、無期徒刑、最輕本刑為3 年
    以上有期徒刑以外之罪，其於準備程序就前揭被訴事實為有
    罪之陳述，經受命法官告知簡式審判程序之旨，並聽取其與
    公訴人之意見後，本院認無不得或不宜改依簡式審判程序進
    行之處，爰依刑事訴訟法第273 條之1 第1 項、第284 條之
    1 ，裁定本件由受命法官獨任進行簡式審判程序，合先敘明
    。
貳、實體方面：
一、上揭犯罪事實業據被告於本院審理時坦承不諱，核與證人李
    佩珍於警詢、偵查中所證述將上開診斷書交予被告處理以申
    請殘廢給付等情節相符，且有勞工保險局93年11月11日保政
    二字第09360001400 號函載明：「高雄縣美濃鎮農會被保險
    人李佩珍女士因情感性精神病，於93年8 月間檢附國軍高雄
    總醫院開具之農民健康保險殘廢診斷書暨相關書件向本局申
    請農保殘廢給付，案經本局受理審核發覺，其所送殘廢診斷
    書內『有無好轉可能』欄原載『有』好轉可能，遭塗改為『
    無』好轉可能，『治療終止診斷殘廢日期』欄原載宜長期追
    蹤治療已遭塗改」等情在卷，及國軍高雄總醫院93年9 月24
    日醫慧09300054 03 號函載明：「李女士之診斷書確為本院
    開出，然『有無好轉可能』及『治療終止診斷殘廢日期』兩
    欄，並非本院醫師塗改」等情在卷，復有變造之農民健康保
    險殘廢診斷書影本1 份可憑。本案事證明確，被告犯行堪以
    認定。
二、按所謂公務員者，謂依據法令從事於公務之人員，申言之，
    凡依據中華民國法令從事公務者，即與刑法上之公務員相當
    ；而所謂公文書者，謂公務員職務上制作之文書，公立醫院
    之醫師，依上開解釋，係刑法上之公務員，診斷證明書則係
    就其職務而加以製作之文書。又按「刑法第212 條之特種文
    書，係指護照、旅券、免許證、特許證及關於品行、能力、
    服務或其他相類之證書、介紹書而言。公立醫院之診斷書既
    非護照、旅券、免許證、特許證，又非關於品行、能力、服
    務或其他相類之證書，更非介紹書，而係公立醫院對於病患
    診斷結果，表示其判斷意見之公文書，自無刑法第212 條之
    適用」（最高法院83年度台非字第170 號判決意旨參照），
    從而，公立醫院醫師所出具之診斷證明書自無刑法第21 2條
    之適用，本件國軍高雄總醫院所出具之農民健康保險殘廢診
    斷書則屬公文書。被告與年籍姓名不詳之成年男子共同塗改
    該診斷書上「殘廢部位」欄內「有無好轉可能」勾選項目，
    使國軍高雄總醫院診斷結果由原認為李佩珍之殘廢「有」好
    轉可能變更為「無」好轉可能，及塗改刪除「宜長期追蹤治
    療」等字樣，自屬變造公文書之行為；而被告復利用不知情
    之李佩珍持該經塗改之診斷書交高雄縣美濃鎮農會寄交勞保
    局審核以行使之，自應屬行使變造公文書之行為。被告著手
    於塗改診斷書以持交勞保局詐術之實施，但旋為勞保局發覺
    而未得手取得財物，係犯刑法第216 條、第211 條行使變造
    公文書罪、第339 條第1 項、第3 項之詐欺取財未遂罪。被
    告與該年籍姓名不詳之成年男子就塗改國軍高雄總醫院診斷
    書（變造公文書）犯行，有犯意聯絡及行為分擔，應論以共
    同正犯。被告利用不知情之李佩珍持該經塗改之診斷書交高
    雄縣美濃鎮農會寄交勞保局審核以行使（行使變造公文書之
    犯行），係間接正犯。被告變造公文書之低度行為又為行使
    變造公文書之高度行為所吸收，不另論罪。被告所犯刑法第
    216 條、第211 條行使變造公文書罪、第339 條第3 項、第
    1 項詐欺取財未遂罪二罪間，有方法目的、原因結果之牽連
    關係，依刑法第55條後段之規定，應從較重之行使變造公文
    書罪處斷。
三、爰審酌被告貪圖不法利益，以行使變造診斷書之方式，據以
    申請殘廢給付，影響勞工保險制度，足以生損害於國軍高雄
    總醫院之公信力、醫師診斷內容之真實性及勞保局核發農民
    健康保險殘廢給付之正確性，自屬可議，惟念其犯後坦承犯
    行，態度並非不良，且未因此取得任何財物等一切情狀，量
    處如主文所示之刑，以資懲儆。至國軍高雄總醫院出具、經
    被告與不詳成年人共同塗改變造之農民健康保險殘廢診斷書
    ，未據扣案，且係李佩珍所有之物，故不予宣告沒收，附此
    敘明。
據上論斷，應依刑事訴訟法第273 條之1 第1 項、第284 條之1
、第299 條第1 項前段、刑法第216 條、第211 條、第339 條第
3 項、第1 項、第55條，罰金罰鍰提高標準條例第1 條前段，判
決如主文。
本案經檢察官甲○○到庭執行職務。
中　　華　　民　　國　　94　　年　　12　　月　　30　　日
                  刑事第三庭    法　官  郭瓊徽
以上正本證明與原本無異。
如不服本判決，應於收受送達後10日內向本院提出上訴書狀。
中　　華　　民　　國　　94　　年　　12　　月　　30　　日
 　　　　　　　　　　　　       書記官  陳瓊芳
附錄
刑法第211條：
  偽造、變造公文書，足以生損害於公眾或他人者，處1 年以上
  7年以下有期徒刑。
刑法第216條：
  行使第210 條至第215 條之文書者，依偽造、變造文書或登載
  不實事項或使登載不實事項之規定處斷。
刑法第339條：
  意圖為自己或第三人不法之所有，以詐術使人將本人或第三人
  之物交付者，處五年以下有期徒刑、拘役或科或併科一千元以
  下罰金。
  以前項方法得財產上不法之利益或使第三人得之者，亦同。
  前二項之未遂犯罰之。
